【裁判字號】    98,訴,1730
【裁判日期】    981130
【裁判案由】    違反公司法等
【裁判全文】
臺灣臺北地方法院刑事判決              98年度訴字第1730號
公  訴  人  臺灣臺北地方法院檢察署檢察官
被      告  甲○○
上列被告因違反公司法等案件，經檢察官提起公訴（98年度偵緝
字第1868號），被告於準備程序中就被訴事實為有罪之陳述，經
本院合議庭裁定改用簡式審判程序，判決如下：
    主  文
甲○○共同公司負責人，公司應收之股款，股東並未實際繳納，
而以申請文件表明收足，累犯，處有期徒刑伍月，如易科罰金，
以銀元佰元（即新臺幣玖佰元）折算壹日；減為有期徒刑貳月
又拾伍日，如易科罰金，以銀元佰元（即新臺幣玖佰元）折算
壹日。
    事  實
一、甲○○曾於民國86年間，因違反麻醉藥品管理條例案件，經
    臺灣高雄地方法院以85年度易字第7539號判處有期徒刑4月
    確定，甫於86年7月9日縮刑期滿執行完畢。詎仍不知悔改，
    明知他人借其名義擔任公司負責人，有可能係為虛設公司以
    從事不法之空殼公司，竟不違其本意，於民國88年6月間，
    應自稱「程至善」之真實姓名年籍不詳男子之約，允諾以其
    名義擔任亞伊企業有限公司 (址設臺北市大安區○○○路○
    段233號7樓之2，下稱亞伊公司)之負責人，為公司法及商業
    會計法之公司負責人。甲○○明知公司申請設立登記對於股
    東應收之股款應確實收足，而其並未實際繳納，竟與該名自
    稱「程至善」之男子，共同基於違反公司法、商業會計法之
    犯意聯絡，為使亞伊公司能完成設立登記，於88年6月7日，
    由甲○○前往臺北國際商業銀行 (嗣合併為永豐商業銀行)
    龍江分行，以「亞伊公司籌備處」名義申請開立帳號000000
    00 00000號帳戶，旋交予該名自稱「程至善」之男子轉帳存
    入新臺幣（下同）500萬元至前開亞伊公司籌備處帳戶，作
    為驗資之資金證明，並將上開帳戶存摺影本充作股款收足證
    明，交由不知情之劉昇昌會計師製作不實之亞伊公司設立登
    記資本額查核報告書、資產負債表及載有陳佳雯名義為出資
    股東之股東繳納股款明細表，隨即於同年月9日將該500萬元
    匯出。嗣於同年月14日，該名自稱「程至善」之男子，持上
    開不實文件向臺北市政府建設局申辦亞伊公司設立登記而行
    使，並於同年月16日准予設立登記。
二、案經被害人陳佳雯訴請臺灣臺北地方法院檢察署檢察官偵查
    起訴。
    理  由
一、前揭犯罪事實，業據被告甲○○於本院審理時坦承不諱，並
    經告訴人陳佳雯證述在卷，復有亞伊公司公司設立登記案卷
    與所附之設立登記資本額查核報告書、股東繳納股款明細表
    、資產負債表、前開亞伊公司籌備處帳戶存摺、及前開亞伊
    公司籌備處帳戶開戶資料、歷史資料查詢明細表等影本在卷
    足憑，足認被告之自白與事實相符。從而，本案事證明確，
    被告等犯嫌堪予認定。
二、被告行為後，刑法業於民國94年2月2日修正公布，95年7月
    1日起施行。按行為後法律有變更者，適用行為時之法律，
    但行為後之法律有利於行為人者，適用最有利於行為人之法
    律，修正後刑法第2條第1項定有明文。此條規定係規範行為
    後法律變更所生新舊法律比較適用之準據法，本身尚無新舊
    法比較之問題，於新法施行後，應一律適用新法第2條第1項
    之規定，為「從舊從輕」之比較。而本次法律變更，比較時
    應就罪刑有關之共犯、未遂犯、想像競合犯、牽連犯、連續
    犯、結合犯，以及累犯加重、自首減輕暨其他法定加減原因
    （如身分加減）與加減例等一切情形，綜其全部罪刑之結果
    而為比較（最高法院95年度第8次刑事庭會議決議參照）。
    經查：
    (一)依被告行為時之公司法（86年6月25日修正條文）第9條
        第3項規定：「公司應收之股款，股東並未實際繳納，
        而以申請文件表明收足，或股東雖已繳納而於登記後將
        股款發還股東，或任由股東收回者，公司負責人各處五
        年以下有期徒刑、拘役或科或併科新臺幣六萬元以下罰
        金」；嗣於90年11月12日則修正為現行公司法之第9條
        第1項：「公司應收之股款，股東並未實際繳納，而以
        申請文件表明收足，或股東雖已繳納而於登記後將股款
        發還股東，或任由股東收回者，公司負責人各處五年以
        下有期徒刑、拘役或科或併科新臺幣五十萬元以上二百
        五十萬元以下罰金。」。比較上述修正前後之規定，現
        行公司法第9條第1項並未較有利於行為人。依刑法第2
        條第1項前段，本件應適用修正前公司法之規定。
    (二)商業會計法業已於95年5月24日修正，該法第71條原法
        定刑為：處5年以下有期徒刑、拘役或科或併科15萬元
        以下罰金；修正後則規定：處5年以下有期徒刑、拘役
        或科或併科60萬元以下罰金。比較修正前後規定，修正
        後規定，並非有利於被告，依刑法第2條第1項前段，本
        件應適用修正前商業會計法之規定。
    (三)刑法第28條共同正犯之規定，於修正施行前之規定為：
        「二人以上共同實施犯罪之行為者，皆為正犯。」修正
        施行後之規定則為：「二人以上共同實行犯罪之行為者
        ，皆為正犯。」揆諸本條之修正理由係為釐清陰謀共同
        正犯、預備共同正犯是否合乎本條規定之正犯要件，亦
        即在剔除完全未參與犯罪相關行為之「實行」的陰謀共
        同正犯及預備共同正犯，查關於共同正犯之範圍，已修
        正限縮於共同實行犯罪行為者始成立共同正犯，排除陰
        謀犯、預備犯共同正犯，新舊法就共同正犯之範圍，既
        有變動，自屬行為後法律有變更，而非僅屬文字修正，
        有新舊法比較適用之問題，應適用修正前刑法第28條規
        定。
    (四)刑法第55條關於想像競合犯規定，現行刑法第55條增列
        但書「不得科以較輕罪名所定最輕本刑以下之刑」，係
        科刑之限制，為法理之明文化，非屬法律之變更，故無
        刑法第2條第1項規定之適用，自無新舊法比較及綜合比
        較之問題，應逕適用現行刑法第55條規定。
    (五)關於易科罰金之折算標準部分，被告行為後，刑法第41
        條業於90年1月10日修正公佈施行，於同年月12日生效
        （下稱90年修正前該法條為行為時法，90年修正者為中
        間時法）。行為時法第41條規定：「犯最重本刑為三年
        以下有期徒刑以下之刑之罪，而受六月以下有期徒刑或
        拘役之宣告，因身體、教育、職業或家庭之關係，執行
        顯有困難者，得以一元以上、三元以下折算一日，易科
        罰金。」，中間時法同條規定：「犯最重本刑為五年以
        下有期徒刑以下之刑之罪，而受六個月以下有期徒刑或
        拘役之宣告，因身體、教育、職業、家庭之關係或其他
        正當事由，執行顯有困難者，得以一元以上三元以下折
        算一日，易科罰金。但確因不執行所宣告之刑，難收矯
        正之效，或難以維持法秩序者，不在此限。併合處罰之
        數罪，均有前項情形，其應執行之刑逾六月者，亦同。
        」而95年7月1日修正之現行法同條規定：「犯最重本刑
        為五年以下有期徒刑以下之刑之罪，而受六個月以下有
        期徒刑或拘役之宣告者，得以新臺幣一千元、二千元或
        三千元折算一日，易科罰金。但確因不執行所宣告之刑
        ，難收矯正之效，或難以維持法秩序者，不在此限。前
        項規定於數罪併罰，其應執行之刑未逾六月者，亦適用
        之。」被告行為後，刑法關於易科罰金之折算標準法律
        有上述變更，以中間時法較有利於被告，應依刑法第二
        條第一項但書之規定，適用中間時法為易科罰金之折算
        標準，故應適用該90年所修正之中間法之刑法第41條第
        1項前段規定，並依罰金罰鍰提高標準條例第2條規定（
        業於95年7月1日起因刪除而不再適用），就易科罰金折
        算1日之數額提高為100倍（即銀元100元以上300元以下
        ，經折算為新台幣則為新台幣300元以上900元以下），
        就本院所量處被告之刑，諭知易科罰金之折算標準。
三、次按資產負債表乃商業會計法第28條第1項第1款所列之財務
    報表，而商業負責人以虛列股本之不正當方法，使公司之資
    產負債表發生不正確之結果，應成立商業會計法第71條第5
    款之罪，且為刑法第216條、第215條行使業務上登載不實文
    書罪之特別規定，應優先適用（最高法院94年度臺上字第
    7121號判決意旨亦可參照）。依此判決意旨，本件商業會計
    法第71條第5款，為刑法第215條業務上登載不實文書罪之特
    別規定，依特別法優於普通法之原則，自應優先適用，合先
    敘明。被告甲○○係亞伊公司負責人，屬商業會計法第4條
    規定之商業負責人。是核被告甲○○所為，係犯修正前公司
    第9條第3項前段之公司負責人，公司應收之股款，股東並未
    實際繳納，而以申請文件表明收足之罪、修正前商業會計法
    第71條第5款之利用不正當方法致使財務報表發生不實結果
    罪。被告與該名自稱「程至善」之男子，有犯意聯絡及行為
    分擔，應論以共同正犯。又被告明知公司應收之股款，股東
    並未實際繳納，而以前揭不實文件表明收足，向臺北市政府
    建設局申辦公司設立登記，所犯修正前公司法第9條第3項、
    修正前商業會計法第71條第5款二罪，就行為人而言，僅有
    自然行為概念之一行為，且係基於一個意思決定為之（即辦
    理公司設立），自應評價為一個犯罪行為。又上開二罪之犯
    罪構成要件並不相同，屬一行為觸犯數罪名之想像競合犯，
    應依刑法第55條之規定，從較重之公司法第9條第1項處斷（
    最高法院96年度台上字第6356號判決、最高法院96年度第7
    次刑事庭會議決議意旨參照）。再被告有如事實欄所載之前
    科，有臺灣高等法院被告前案紀錄表一份在卷可稽，被告受
    徒刑執行完畢後，5年內故意再犯本件有期徒刑以上之罪，
    為累犯，應依刑法第47條第1項之規定加重其刑。
四、本院審酌被告明知公司資本不得虛列，竟填製不實結果之資
    產負債表向主管機關申請公司設立登記，造成主管機關對公
    司管理之困難，並破壞交易安全，惟念被告犯後坦承犯行，
    已有悔意及犯罪動機、目的、生活狀況、智識程度、素行等
    一切情狀，量處如主文所示之刑，並諭知易科罰金之折算標
    準。另被告前開犯行，犯罪時間係在96年4月24日以前，其
    係於98年7月22日始經臺灣臺北地方法院檢察署通緝，合於
    中華民國九十六年罪犯減刑條例第2條第1項第3款及第5條之
    規定，其宣告刑均應依法減其刑期二分之一。
五、按修正前公司法第7條規定，公司之設立、變更或解散之登
    記或其他處理事項，由中央主管機關或委託地方主管機關審
    核之。該條文於90年11月12日修正公佈為「公司申請設立、
    變更登記之資本額，應先經會計師查核簽證；其辦法，由中
    央主管機關定之」，並於91年3月6日訂定「公司申請登記資
    本額查核辦法」，於第2條規定「公司申請設立登記或合併
    、分割、增減實收資本額等變更登記，除依證券交易法第28
    條之2規定辦理庫藏股減資外，應檢送設立、合併、分割、
    增減實收資本額基準日經會計師查核簽證之資產負債表，…
    …」及於同辦法第8條第2項、第9條第2項分別規定「會計師
    對應行查核事項，應備具工作底稿，主管機關得隨時調閱之
    」、「會計師查核公司之資本額，如發現有虛偽情事者，應
    拒絕簽證」，另修正前公司法第412條第2項關於「主管機關
    對於前項之申請，應派員檢查，並得通知公司限期申復」，
    及修正前公司法第419條第2項關於「前項第4款、第5款所列
    事項，如有冒濫或虛偽者，主管機關應通知公司限期申復，
    經派員檢查後得裁減或責令補足」等規定，均於90年11月12
    日修正時，予以刪除；並將第9條第4項修正為「公司之設立
    或其他登記事項有偽造、變造文書，經裁判確定後，由檢察
    機關通知中央主管機關撤銷或廢止其登記」，依修正後規定
    觀之，除縮小第7條之範圍外，並將「公司申請設立、變更
    登記之資本額」事項，改由會計師負責查核簽證，及將應派
    員檢查等相關規定刪除。至於修正後公司法第388條雖仍規
    定「主管機關對於公司登記之申請，認為有違反本法或不合
    法定程式者，應令其改正，非俟改正合法後，不予登記」，
    然僅形式上審查其是否「違反本法」或「不合法定程式」而
    已，倘其申請形式上合法，即應准予登記，不再為實質之審
    查。且公司之設立或其他登記事項如涉及偽造、變造文書時
    ，須經裁判確定後，始撤銷或廢止其登記。則行為人於公司
    法修正後辦理公司登記事項，如有明知為不實之事項，而使
    公務員登載於職務上所掌之公文書，足以生損害於公眾或他
    人者，即有刑法第214條之適用（最高法院96年度第5次刑事
    庭會議參照）。是於90年11月12日公司法修正公布前，對公
    司資本額之出資，係採實質審查主義，而刑法第214條之罪
    ，僅能成立於採形式審查主義之規定下，本件被告於股東未
    實際繳納股款，卻於88年6月間以不實之亞伊公司股款業經
    收足之公司資產負債表等不實財務報表，持向臺北市政府建
    設局申辦公司設立登記，使不知情之該局承辦公務員於行實
    質審查後，將此不實事項登載於職務上所掌之公文書上，而
    核准公司設立登記，揆諸上開說明，尚與刑法第214條規定
    之犯罪構成要件不符，而不能成立該罪，公訴人認為被告之
    行為構成刑法第214條之罪，尚有未洽，惟因本罪若成立犯
    罪，檢察官認與本件有罪之部分有想像競合犯之裁判上一罪
    之關係，爰不另為無罪之諭知，附此敘明。
據上論斷，應依刑事訴訟法第299條第1項前段、第273條之1第1
項、第284條之1，修正前公司法第9條第3項，修正前商業會計法
第71條第1項第5款，刑法第2條第1項前段、第11條前段、第55條
、第47條，修正前刑法第28條、第41條，刑法施行法第1條之1、
廢止前罰金罰鍰提高標準條例第2條，現行法規所定貨幣單位折
算新台幣條例第2條，中華民國96年罪犯減刑條例第2條第1項第3
款、第7條、第9條，判決如主文。
本案經檢察官楊展庚到庭執行職務。
中    華    民    國    98    年    11    月    30    日
                  刑事第十六庭  法  官  羅月君
上正本證明與原本無異。
如不服本判決應於收受送達後10日內向本院提出上訴書狀，並應
敘述具體理由；其未敘述上訴理由者，應於上訴期間屆滿後20日
內向本院補提理由書（均須按他造當事人之人數附繕本）「切勿
逕送上級法院」。
                                書記官  鄭淑丰
中    華    民    國    98    年    11    月    30    日
附錄本案論罪科刑法條：
修正前公司法第9條
公司設立登記後，如發現其設立登記或其他登記事項，有違法情
事時，公司負責人各處一年以下有期徒刑、拘役或科或併科新臺
幣六萬元以下罰金。
公司負責人對於前項登記事項，為虛偽之記載者，依刑法或特別
刑法有關規定處罰。
公司應收之股款，股東並未實際繳納，而以申請文件表明收足，
或股東雖已繳納而於登記後將股款發還股東，或任由股東收回者
，公司負責人各處五年以下有期徒刑、拘役或科或併科新臺幣六
萬元以下罰金。
前三項裁判確定後，由法院檢察處通知中央主管機關撤銷其登記
。
修正前商業會計法第71條
商業負責人、主辦及經辦會計人員或依法受託代他人處理會計事
務之人員有下列情事之一者，處 5 年以下有期徒刑、拘役或科
或併科新臺幣15萬元以下罰金：
一、以明知為不實之事項，而填製會計憑證或記入帳冊。
二、故意使應保存之會計憑證、會計帳簿報表滅失毀損。
三、偽造或變造會計憑證、會計帳簿報表內容或毀損其頁數。
四、故意遺漏會計事項不為記錄，致使財務報表發生不實之結果
    。
五、其他利用不正當方法，致使會計事項或財務報表發生不實之
    結果。

司法院資訊處製作；財團法人民間司法改革基金會備份。
